最　高　行　政　法　院　判　決　　　　　　　　　　九十三年度判字第二七七號
　　上　訴　人　乙○○
　　被 上訴 人　高雄縣岡山地政事務所
　　代　表　人　甲○○
右當事人間因徵收補償事件，上訴人對於中華民國九十一年十二月二十四日高雄高等
行政法院九十年度訴字第一八七○號判決，提起上訴。本院判決如左：
　　主  文
上訴駁回。
上訴審訴訟費用由上訴人負擔。
　　理  由
本件上訴人起訴主張：緣上訴人所有座落高雄縣岡山鎮○○段三一○之三地號土地（
下稱系爭土地），經高雄縣政府於民國八十九年十月二十三日以八九府地權字第八九
○○一七八一七七號函公告辦理徵收，上訴人未於公開期間內異議，遲至九十年四月
八日始提出異議，嗣經高雄縣岡山鎮公所於九十年四月二十三日以岡所三字第四○九
五號函覆，上訴人不服，提起訴願，經遭決定不受理，遂向原審合併提起撤銷訴訟（
另案裁定駁回）及給付訴訟。上訴人所有系爭土地屬都市計畫內土地，依高雄縣岡山
鎮公所九十年十月二十四日岡鎮建字第一九三六七號土地使用分區證明書所示為道路
用地，而非農業區或交通用地，而系爭土地自八十六年起其公告土地現值即為每平方
公尺新臺幣（下同）一九、○○○元，然被上訴人卻誤認系爭土地為農業區，遂於八
十九年度更正土地現值為每平方公尺八、二四六元，而此次徵收即以此公告土地現值
作為系爭土地之徵收補償地價。查高雄捷運紅線北機廠用地涵蓋十三個區段地價，而
被上訴人以上開十三個區段地價之「算數平均值」作為徵收補償地價標準，未考慮不
同被徵收土地間之差異，對於土地區位特性未予區隔，有違土地徵收條例第三十條規
定之立法精神。就系爭土地位置而言，係鄰接岡山鎮三十公尺外環道路，鄰接該道路
之另一邊為住宅區，而該住宅區北邊二十公尺處為文化中心，系爭土地所在之位置均
屬繁榮區域，其土地價值遠高於機廠用地東面土地價值，而被上訴人核定之補償地價
卻將系爭土地與機廠用地東面土地視為相等，顯然不符實際，益證被上訴人所採用之
計算公式無法反應實際地價差異。故本案合法及合理補償地價計算公式應採用「加權
平均值」計算。因之系爭土地之補償地價應為每平方公尺一九、一○○元。又被上訴
人主張徵收土地應以平均公告現值為統一價格，然被徵收土地中另有以每平方公尺一
九、一○○元加以補償，而系爭土地卻以每平方公尺八、三六九元作為補償價格，按
現行法，並無該項差異價格規定，被上訴人計算本件徵收土地補償地價，顯有違誤等
語，爰請命被上訴人將系爭土地之公告現值調整為原先登載之每平方公尺一九、○○
○元並加四成作為徵收補償地價。
被上訴人則以：系爭土地原為高雄縣岡山鎮○○道原計畫寬度為四十公尺之道路用地
，嗣經高雄縣政府七十五年五月九日府建都字第四一三五一號函都市計畫變更為三十
公尺，並於七十六年三月逕為辦理地籍分割後，將其變更為農業區，系爭土地已非屬
道路用地，被上訴人將系爭土地與毗鄰供農作使用性質相近之土地，劃屬同一地價區
段，就法理而言，尚無違誤。嗣於八十三年二月三月高雄縣政府建都字第一九八○二
號函，高雄新市鎮特定區主要計畫發佈實施，該筆土地使用分區為「捷運機廠專用區
」，此專用區非屬公共設施用地，嗣又於八十九年一月六日以高雄縣政府府建都字第
二三九一九五號函將該土地使用分區變更為交通用地，屬公共設施用地，上訴人所提
出之岡山鎮公所九十年十月二十四日岡鎮建字第一九三六七號核發系爭土地分區使用
證明所示系爭土地為道路用地，係有誤解，蓋岡山鎮公所於九十一年五月六日岡鎮建
字第○九一○○○八八一九號函更正為交通用地在案。本案系爭土地地目為旱，其八
十五年、八十六年及八十七年公告土地現值，經查係與毗鄰供農作使用土地併同劃屬
第二○二區段地價（分別為每平方公尺五、三○○元及六、五○○元），惟被上訴人
自八十年起將其誤載為住宅區地價（從八十六年起誤載其公告現值每平方公尺一九、
○○○元），嗣於八十九年一月間發現錯誤，於八十九年二月二十五日依內政部八十
三年四月二十三日台（八三）內地字第八三七四九六六號函修正「辦理更正公告地價
、公告土地現值作業注意事項」第二點第一款之規定，函報高雄縣政府於八十九年三
月一日更正公告現值為每平方公尺六、五○○元。系爭土地於八十九年一月經變更為
交通用地後，因該地係屬都市計畫公共設施保留地，乃依平均地權條例第十條及土地
徵收條例第三十條等之規定，按照毗鄰非公共設施保留地之地價平均計算出系爭土地
每平方公尺八、二四六元，復於八十九年四月五日依上述「辦理更正公告地價、公告
土地現值作業注意事項」第三點第二款之規定，函報高雄縣政府於八十九年四月二十
六日辦理更正，其八十八年公告土地現值每平方公尺八、二四六元。惟該捷運用地經
高雄縣政府以八十九年五月十一日八九府地權字第八九○○○七七三二一號函公告徵
收，而高雄縣政府繕造系爭土地徵收地價補償清冊，仍填寫更正前之錯誤現值，高雄
縣政府於發覺後，並於八十九年五月二十二日以八九府地權字第八九○○○八○六五
一號函更正公告通知各所有權人，又高雄縣政府因故停止上開公告徵收，復於八十九
年十月二十三日八九府地權字第八九○○一七八一七七號函重新辦理公告徵收，被上
訴人並按上開條例規定重新估算八十九年公告土地現值計算系爭土地為每平方公尺八
、三六九元，作為系爭土地之徵收補償地價，另加四成補償。再者，都市計畫公共設
施保留地未被徵收前移轉免徵土地增值稅，係在八十六年五月二十三日土地稅法第三
十九條修正公布生效後，始有其適用，然系爭土地於七十五年二月移轉當時尚屬都市
○○道路用地，依行為時之法律規定，自應課徵土地增值稅。本案土地徵收補償費所
依據之當期公告現值及加四成補償，皆經提報高雄縣地價暨標準地價評議委員會評定
通過，並奉內政部備查在案。有關公共設施保留地地價估計方式，平均地榷條例第十
條及土地徵收條例第三十條均有明定，其計算係取算術平均數，而被上訴人亦依照規
定辦理，並無違誤，至於上訴人所主張地價補償費所採取加權平均值計算之方式，尚
非現行依法地價行政作業所能適用。本案高雄捷運岡山北機廠用地內之部分「建」地
目土地及都市計畫發布前建有合法建物之土地，因鑑於土地利用價值較高，其地價顯
然高出鄰近之田、旱地目土地，為兼顧公平原則，乃依照土地徵收條例第二十二條第
二項規定，就上述土地其八十九年（徵收當期）公告土地現值提交高雄縣地價暨標準
地價評價委員會復議評定結果，適度調高為每平方公尺一九、一○○元，並報奉內政
部准予備查等完成法定程序後，據以辦理更正公告，具有行政處分之效力，亦不悖於
土地徵收條例之立法意旨，並非法所不許等語資為抗辯。
原審斟酌全辯論意旨及調查證據之結果，以：查本件系爭土地於六十三年三月六日實
施岡山鎮擴大都市計畫前，當時該土地之使用分區○道路用地，於七十五年五月九日
岡山鎮○○道原計畫寬度將四十公尺縮小變更為三十公尺，該筆土地變更為農業區，
於八十九年一月五日變更高雄新市鎮特定區主要計畫（第一次通盤檢討）後，該土地
使用分區變更為交通用地，又高雄縣岡山鎮公所於九十年四月三日岡鎮建字第○五八
四九號土地使用分區證明書及九十年十月二十四日岡鎮建字第一九三六七號土地使用
分區證明書雖曾載明系爭道路為道路用地，惟該鎮公所嗣亦分別以九十年四月十三日
九○岡鎮建字第六六九五號函及九十一年五月六日岡鎮建字第○九一○○○八八一九
號函復被上訴人該所九十年四月三日岡鎮建字第○五八四九號土地使用分區證明有誤
及補充說明系爭土地使用分區為交通用地，該所九十年十月二十四日岡鎮建字第一九
三六七號簡便行文表備註欄之備註事項不適用於系爭土地等情，此有高雄縣政府九十
年六月十一日九十府建都字第九六九五一號函、高雄縣岡山鎮公所九十年四月三日岡
鎮建字第○五八四九號土地使用分區證明書、高雄縣岡山鎮公所九十年十月二十四日
岡鎮建字第一九三六七號土地使用分區證明書、高雄縣岡山鎮公所九十年四月十三月
九○岡鎮建字第六六九五號函及九十一年五月六日岡鎮建字第○九一○○○八八一九
號函附卷足憑。是系爭土地如前述自七十五年五月九日起至八十九年一月五日前其使
用分區為農業區，然被上訴人自八十年起將其誤載為相毗鄰住宅區之地價，被上訴人
於八十九年一月間發現後，依前揭內政部八十三年四月二十三日台（八三）內地字第
八三七四九六六號函修正「辦理更正公告地價、公告土地現值作業注意事項」第二點
第一款之規定，於八十九年二月二十五日函報高雄縣政府於八十九年三月一日更正公
告現值為每平方公尺六、五○○元，嗣系爭土地於八十九年一月經變更為交通用地後
，因該地係屬都市計畫公共設施保留地，被上訴人乃依平均地權條例第十條及土地徵
收條例第三十條等之規定，按照毗鄰非公共設施保留地之地價平均計算結果，復於八
十九年四月五日依上述「辦理更正公告地價、公告土地現值作業注意事項」第三點第
二款之規定，函報高雄縣政府於八十九年四月二十六日辦理更正，其八十八年公告土
地現值每平方公尺八、二四六元，按諸前述「辦理更正公告地價、公告土地現值作業
注意事項」之規定，並無不合。從而，上訴人指稱系爭土地屬都市計畫內土地，依高
雄縣岡山鎮公所九十年十月二十四日岡鎮建字第一九三六七號土地使用分區證明書所
示為道路用地，而非農業區或交通用地，被上訴人誤認系爭土地屬農業用地，擅自將
系爭土地之公告現值更改為農業用地之地價，於法不合云云，顯非有據，洵不足採。
次按，平均地權條例第十條及土地徵收條例第三十條之規定係指該公共設施保留地應
按毗鄰的非公共設施保留地作為計算依據，所謂毗鄰之非公共設施保留地係指整個徵
收區段以外的毗鄰非公共設施保留地，並非指被徵收土地之毗鄰土地或係僅指與被徵
收土地距離最近之徵收區段以外之毗鄰土地而言，此觀諸條文之文義自明，並經證人
即高雄縣路竹地政事務所課員陳登滿及地政局地價課課員洪文雀於審理中到庭證述無
誤。另查，高雄捷運紅線北機廠用地位置涵蓋十三個區段地價，於八十九年一月間系
爭土地變更為交通用地（即公共設施用地）後，被上訴人以上開十三個區段地價之「
算數平均值」，計算系爭土地八十八年度公告土地現值為八、二四六元，另於八十九
年十月二十三日高雄縣政府重新辦理公告徵收時，系爭土地依上開規定重新計算其八
十九年公告土地現值為八、三六九元等情，亦據被上訴人提出八十八年度公告土地現
值更正後岡山鎮區地價計算列式表、八十九年度公告土地現值岡山鎮區地價計算列式表、高雄捷運紅線北機廠用地圖等影本各一份附卷可憑。是被
上訴人所計算之系爭土地八十九年度公告土地現值為每平方公尺八、三六九元，並依
法另加四成補償作為系爭土地之徵收補償地價，於法尚無不合。從而上訴人主張本件
應採用「加權平均值」計算，亦屬無憑，仍不足採。末查，本件高雄捷運岡山北機廠
用地內之部分「建」地目土地及都市計畫發布前建有合法建物之土地，因鑑於土地利
用價值較高，其地價顯然高出鄰近之田、旱地，故被上訴人乃依照土地徵收條例第二
十二條第二項規定，就該「建」地目土地及都市計畫發布前建有合法建物之土地之八
十九年徵收當期公告土地現值，提交高雄縣地價暨標準地價評價委員會復議評定結果
，適度調高為每平方公尺一九、一○○元，並報奉內政部准予備查等完成法定程序後
，據以辦理更正公告，此有高雄縣政府九十年四月九日九○府地價字第九○○○○五
八七四三號函及內政部九十年四月四日台（九十）內地字第九○○五六九九號函附於
原處分卷可稽，是被上訴人就前述特殊情形之土地，基於公平原則，依土地徵收條例
第二十二條第二項相關規定，酌情提高其土地現值，於法仍無不合。而系爭土地原係
編定為農業用地，自不得比照辦理，從而，上訴人主張被徵收土地中另有以每平方公
尺一九、一○○元做為補償價格，而非統一以上訴人補償地價每平方公尺八、三六九
元作為補償價格，被上訴人計算系爭徵收土地之補償地價顯有違法云云，容有誤解等
語為由，駁回上訴人之訴。
上訴人上訴意旨略謂：本件被上訴人以「全部被徵收之土地」為共同之單一土地現值
，並以算術平均數作為計算平均公告土地現值之方法，並以每平方公尺八、三六九元
為補償地價，然按政府補償私人土地地價，應以土地所在位置為準，依被上訴人之見
解，毫不考慮被徵收土地三十一點五公頃內部繁榮差異，而以此三十一點五公頃土地
毗鄰之全部非公共設施保留地平均公告土地現值，作為統一補償被徵收土地之唯一地
價，上訴人認為被上訴人上開方式有違法之處，應考慮此廣大面積土地內部繁榮差異
，按實際差異劃分不同區段，再依不同區段毗鄰之非公共設施保留地之平均公告現值
，作為補償被徵收土地之地價，而所謂平均公告土地現值，指「加權平均公告土地現
值」或「算術平均公告土地現值」，就土地徵收補償精神而言，各筆被徵收土地價值
均存在區位差異性，若未劃分廣大被徵收土地面積，以加權平均公告現值較符合市價
或交易價格要求，若劃分廣大被徵收土地面積為數個地價區段，則以算術平均公告土
地現值為計算補償地價標準，亦符合市價或交易價格要求。因此本案應以土地市價或
正常交易價格為補償依據，即比照毗鄰非公共設施保留地每平方公尺新台幣一九、○
○○元作為補償之土地公告現值，被上訴人之核定地價處分，不僅與事實不符，亦有
違平均地權條例施行細則第六十三條及地價調查估計規則第二十一條第二項後段之規
定，被上訴人援引內政部八十六年十二月十二日台（八六）內地字第八六八六六三八
號函答辯，然僅援用最後之區段地價平均計算，卻避談前段「公共設施保留地之地價
計算方法，同條例（即平均地權條例）施行細則第六十三條業有明文規定，」等詞，
被上訴人未就上訴人所有被徵收土地之特性歸類，且誤解法律規定，不料原審判決竟
不採用亦未詳查平均地權條例第十條及土地徵收條例第三十條第一項之立法精神與意
旨，亦未察現有地價查估法律已詳細規定於平均地權條例施行細則第六十三條，僅傳
喚不相干之高雄縣路竹地政事務所課員陳登滿及高雄縣政府地政局課員洪文雀，而未
傳喚高雄縣鳳山地政事務所承辦徵收捷運土地人員，並對於上訴人提出有利關鍵之理
由及要求調查同案高雄縣大寮捷運徵收矛盾事項，均未說明，明顯違背法令等語，求
為廢棄原審判決，並命被上訴人改依公告現值每平方公尺一九、○○○元加四成為徵
收上訴人所有之系爭土地之徵收補償地價。
本院按本件上訴人爭執事項為系爭土地徵收補償費偏低，與被上訴人就系爭土地公告
現值登載錯誤，予以更正無涉，則系爭土地公告現值登載錯誤之更正，自非本件審究
之範圍，合先明。次按平均地權條例第十條及土地徵收條例第三十條第一項所稱：
「毗非公共設施保留地之平均公告土地現值」，依內政部七十五年十月十五日台內
地字第四四六一○四號函釋所示，係指該保留地毗鄰非保留地之土地現值之算術平均
數，但該保留地處於路線價區段者，係指以路線價或路線價按其臨街深度計算之土地
現值，至上開毗鄰非保留地分處數個地價區段時，應以該數個地價區區地價之
算術平均數為該非保留地之平均公告土地現值。而上訴人所舉同部八十九年十月二十
五日台（八九）內地字第八九七○五五三號函示意旨，除強調補償徵收地價，必要時
應按當年期公告土地現值加成給付之，餘並未與上開函釋不同之見解。從而，本件原
審法院維持被上訴人以：高雄捷運紅線北機廠用地面積約三四．一五公頃，位置涵蓋
十三個區段地價，於八十九年十月二十三日以上開十三個區段地價「算數平均值」，
計算八十九年度公告土地現值為八、三六九元，核無違誤。而該公共設施保留地應按
毗鄰的非公共設施保留地作為計算依據，所謂毗鄰之非公共設施保留地係指整個徵收
區段以外的毗鄰非公共設施保留地，並非指被徵收土地之毗鄰土地或係僅指與被徵收
土地距離最近之徵收區段以外之毗鄰土地而言，此觀諸前揭條文之文義自明。至於上
訴人所引用之平均地權條例施行細則第六十三條，係規定公共設施保留地地價之辦理
方式，共計五款。上開規定係由前開內政部七十五年十月十五日台內地字第四四六一
○四號函示執行平均地權條例第十條規定辦理方式予以明文規定。即上開規定亦係依
該函所示「算術平均數」為該非保留地之平均公告土地現值，已詳前開說明，並不採
加權平均值作為計算標準，則上訴人主張平均公告土地現值應採「加權平均值」作為
計算標準，即以毗鄰系爭土地最近之非公共設施保留地共八筆為依據，核無足採。至
於上訴人指摘原審不傳訊高雄縣鳳山地政事務所人員，卻訊問同縣路竹地政事務所人
員、系爭土地經濟效益應予調查等事項，係涉及原審判決證據取捨及事實認定，與違
背法令無涉，依行政訴訟法第二百四十二條規定意旨，自不得作為上訴本院之理由。
綜上所述，本件原審駁回上訴人之訴，於法並無違誤。上訴意旨為無理由，應予駁回
。
據上論結，本件上訴為無理由，爰依行政訴訟法第二百五十五條第一項、第九十八條
第三項前段，判決如主文。
中　　華　　民　　國　　九十三　　　年　　　三　　　　月　　　十八　　　日
                    最 高 行 政 法 院  第 三 庭
                                審 判 長 法  官　　　廖　政　雄
                                         法  官      吳  錦  龍
                                         法  官　　　林　清　祥
                                         法  官　　　鍾　耀　光
                                         法  官　　　姜　仁　脩
右  正  本  證  明  與  原  本  無  異
　　　　　　　　　　　　　　　　　　　　 法院書記官　莊　俊　亨
中　　華　　民　　國　　九十三　　　年　　　三　　　　月　　　十九　　　日
